【裁判字號】    95,訴,139
【裁判日期】    950720
【裁判案由】    公共危險等
【裁判全文】
臺灣屏東地方法院刑事判決               95年度訴字第139號
公  訴  人  臺灣屏東地方法院檢察署檢察官
被      告  甲○○
指定辯護人  本院公設辯護人乙○○
上列被告因公共危險案件，經檢察官提起公訴（95年度偵字第
654 號），本院判決如下：
    主  文
甲○○放火燒燬現供人使用之住宅，未遂，處有期徒刑年捌月
。扣案之白色帽子壹頂沒收。
    事  實
一、甲○○於民國94年10月16日與丁○○在電話中口角，因此心
    生不滿，於同日16時46分許，前往丁○○位於屏東縣恆春鎮
    ○○路76號之住處潑灑機油，污損丁○○住處之大門（毀損
    部分業據丁○○撤回告訴，經檢察官為不起訴處分）。而甲
    ○○恨意未消，亟思洩憤，甲○○明知丁○○上揭住處乃現
    供人使用之住宅，且預見在上開住宅屋前潑灑汽油引燃可能
    使整個住宅燒燬，而該結果之發生並不違背甲○○自己本意
    之情況下，竟基於放火燒燬現供人使用住宅之故意，於翌日
    即17日凌晨4 時許，頭戴白色帽子，持以保特瓶裝於不詳時
    間買入之汽油，及路邊撿拾之破布1 條至丁○○之上揭住處
    ，將汽油倒在破布上並置於門下方，並點火引燃，隨即火延
    燃屋內大門窗簾，倖適有路人經過見狀將火勢撲滅，門內窗
    簾亦自行熄滅（窗簾毀損部分未據告訴），因而未延燒至房
    屋結構體而未至燒毀，嗣經丁○○報案後，為警循線查獲，
    始悉上情，並於95年1 月20日23時30分許，在屏東縣恆春鎮
    ○○路63巷1 弄5 號之甲○○住處，扣得其所有犯案時所戴
    之白色帽子1 頂。
二、案經丁○○訴由屏東縣警察局恆春分局報告臺灣屏東地方法
    院檢察署檢察官偵查起訴。
    理  由
壹、證據能力部分
一、被告甲○○於95年1 月21日警詢時及偵訊時之自白：
（一）被告辯稱：伊該次警詢筆錄，係由警察先行繕打後，要求
      伊照著電腦螢幕朗讀，因警察很兇，並有位涂姓警員打伊
      胸前及打伊巴掌，且警察說如果伊不承認的話，到刑事組
      就會被打死，又當時因聽信警察稱伊如承認，檢察官就會
      予以交保，所以在偵訊中仍照警詢中之筆錄認罪等語。
（二）按依刑事訴訟法第100 條之2 準用同法第100 條之1 第1
      項之規定，司法警察（官）詢問犯罪嫌疑人，除有急迫情
      況且經記明筆錄者外，應全程連續錄音；必要時，並應全
      程連續錄影。考其立法目的，在於建立詢問筆錄之公信力
      ，並擔保詢問程序之合法正當；亦即在於擔保犯罪嫌疑人
      對於詢問之陳述係出於自由意思及筆錄所載內容與其陳述
      相符。故司法警察（官）詢問犯罪嫌疑人如違背上開規定
      ，其所取得之供述筆錄，究竟有無證據能力，原應審酌司
      法警察（官）違背該法定程序之主觀意圖、客觀情節、侵
      害犯罪嫌疑人權益之輕重、對犯罪嫌疑人在訴訟上防禦不
      利益之程度，以及該犯罪所生之危害，暨禁止使用該證據
      對於抑制違法蒐證之效果，及司法警察（官）如依法定程
      序有無發現該證據之必然性等情形，本於人權保障與公共
      利益之均衡維護精神，依比例原則，具體認定之。但如犯
      罪嫌疑人之陳述係屬自白，同法第156 條第1 項已特別規
      定「被告之自白，非出於強暴、脅迫、利誘、詐欺、疲勞
      訊問、違法羈押或其他不正之方法，且與事實相符者，得
      為證據」，則被告在警詢之自白如係出於自由意思而非不
      正之方法，且其自白之陳述與事實相符，縱令司法警察（
      官）對其詢問時未經全程連續錄音或錄影，致詢問程序不
      無瑕疵，仍難謂其於警詢自白之筆錄無證據能力（最高法
      院95年度臺上字第958號判決意旨參照）。
（三）經查，證人即該警詢筆錄是製作員警戊○○到庭具結證稱
      ：製作筆錄的當時被告的友人丁原麟全程在場，被告是自
      願來派出所說明，並未以任何不正方法為訊問等語明確（
      見本院卷第57頁），核與證人即同在建民派出所之員警丙
      ○○到庭具結證述被告友人丁原麟有陪同被告在場等語相
      符（見本院卷第56頁），被告亦不否認其友人丁原麟確實
      陪同製作警詢筆錄（見本院卷第61頁），是殊難想像被告
      友人已全程在場之情形下仍受員警為不正方法之訊問而製
      作不實之警詢筆錄。次查，經本院勘驗94年1 月21日偵查
      訊問之光碟：被告神情自然，訊問過程中對檢察官之提問
      係一問一答而始末均能連續陳述，就涉案情節檢察官口吻
      平和而詳細確認，被告亦能清楚回答，並無以強暴、脅迫
      、利誘或其他不正方法訊問，而被告回答之內容與偵查筆
      錄之記載均吻合，此有本院勘驗筆錄在卷可參（見本院卷
      第60頁），是被告於檢察官訊問時，均未曾提及曾在警詢
      中受不正方法訊問或提出刑求抗辯等情，且被告於偵訊中
      提及係有三、四個年輕人拿掃把滅火之節，此為警詢中筆
      錄未曾出現之情節，苟如被告在偵訊中係按警詢筆錄內容
      之印象所回答，焉會出現該等供述，是被告所辯，與情理
      有所悖離，難予置信。此外，復查無確切證據證明被告有
      為警刑求。綜上，應認被告於警詢及偵查之自白具備任意
      性，得為本案證據。
二、證人丁○○於偵查中之供述：
    按檢察官職司追訴犯罪，就審判程序之訴訟構造言，檢察官
    係屬與被告相對立之當事人一方，偵查中對被告以外之人所
    為之偵查筆錄，或被告以外之人向檢察官所提之書面陳述，
    性質上均屬傳聞證據。自理論上言，如未予被告反對詰問、
    適當辯解之機會，一律准其為證據，似有違當事人進行主義
    之精神，對被告之防禦權亦有所妨礙；然而現階段刑事訴訟
    法規定檢察官代表國家偵查犯罪、實施公訴，必須對於被告
    之犯罪事實負舉證之責，依法其有訊問被告、證人及鑑定人
    之權，證人、鑑定人且須具結，而實務運作時，偵查中檢察
    官向被告以外之人所取得之陳述，原則上均能遵守法律規定
    ，不致違法取供，其可信性極高，為兼顧理論與實務，乃於
    修正刑事訴訟法時，增列第159 條之1 第2 項，明定被告以
    外之人（含被害人、證人等）於偵查中向檢察官所為陳述，
    除顯有不可信之情況者外，得為證據，並於92年9 月1 日施
    行（最高法院94年度臺上字第7416號判決意旨參照）。又所
    謂「顯有不可信性」，係指陳述是否出於供述者之真意、有
    無違法取供情事之信用性而言，故應就偵查或調查筆錄製作
    之原因、過程及其功能等加以觀察其信用性，據以判斷該傳
    聞證據是否有顯不可信或有特別可信之情況而例外具有證據
    能力，並非對其陳述內容之證明力如何加以論斷，二者之層
    次有別，不容混淆（最高法院94年度臺上字第629 號判決要
    旨可參）。查證人丁○○於偵查中向檢察官所為之陳述，已
    依法具結其證言，且該證人於本院審理時就偵查中之陳述，
    亦未證述有何非出於自由意願而為陳述或遭違法取供之情形
    ，足認並無顯不可信之情況，依上開刑事訴訟法第159 條之
    1 第2 項規定，足認其等於偵查中之陳述，自得為本件之證
    據。
貳、實體部分
一、訊據被告甲○○矢口否認有前揭犯行，辯稱：伊沒有去丁○
    ○家放火，當時伊是在家裡，丁○○家之前被潑機油，伊還
    有去幫他清理打掃云云。惟查：
（一）前揭犯罪事實，業據證人丁○○於偵查中證述：被告用布
      放在門下，然後淋上汽油點火，屋內門的窗簾被燒到，被
      燒一半，因為之前有殘留機油被引燃，所以門內的窗簾有
      燒到，還好路過的人看到，把燒起來的布除掉，窗簾也就
      熄滅（見偵卷第17頁）等語及本院審理中證述：案發當天
      凌晨4 點，我在房間睡覺，有4 、5 個人從我家經過，看
      到我家失火叫我出來，…我也有調錄影帶出來看，我判斷
      錄影帶裡面的那個人就是甲○○，他每天都在我那邊出入
      ，他幾乎每天都去我家，因為他沒有工作，都會去我家吃
      喝（見本院卷第59頁）等語明確，核與被告於警詢中之自
      白：「17日約清晨快4 點的時候，因心情欠佳又想起他（
      丁○○）常常批評咒罵一些老人家時我勸他，他又批評我
      多事，所以我就在家中拿了1 瓶小瓶的寶特瓶，騎著腳踏
      車前往驛站加油站購買新台幣10元之95無鉛汽油後，並在
      路邊拾起1 塊破布至丁○○家門前將汽油潑在破布上點火
      ，再引燃他家大門之門簾，當時我是穿淺色長袖衣服藍色
      長褲，戴白色鴨舌帽。」（見警卷第4 頁）及偵查中之自
      白：「…第二天凌晨4 點多，我去驛站加油站買汽油去潑
      並點燃，我就走了，我回頭看，有看到三、四個年輕人拿
      掃把去撲滅，時間大約是10月。…汽油的瓶子是用礦泉水
      的瓶子裝的。」（見偵卷第6 頁）等語相符，並經本院當
      庭勘驗案發時現場監視錄影光碟內容無訛（見本院卷第59
      頁背面），復有扣案之白色帽子1 頂及前揭光碟所翻拍之
      照片3 幀在卷可佐，堪認屬實。
（二）被告嗣於本院審理時翻異前供，改稱伊於案發時是在家裡
      睡覺，係因為警刑求始於警、偵訊中為不實供述云云，而
      辯護人以被告於行為時之穿著與勘驗結果不符且依卷附之
      「恆春驛站加油站」交易明細表之存根查無被告所述之購
      買汽油之交易紀錄，認被告於警詢及偵訊中之自白不可採
      ，然查被告於檢察官初訊時，再次坦承犯行無訛，已如前
      述，且核被告於警詢及偵訊中之自白內容，雖略有不符，
      惟就基本事實之陳述，即犯罪手段、結果之如何點燃及點
      燃後如何被撲滅之陳述均相一致，且就其於警詢中及偵訊
      中自白其犯罪動機，亦與告訴人之指述相符；佐以扣案之
      白色帽子1 頂，經證人即承辦員警戊○○於本院審理中證
      述係在被告承認放火後，始由被告帶同警察至家中取出之
      過程，如非被告主動告知，則警察如何能查扣上開證物，
      況警察係代表執行公權力之身分，與被告又無嫌隙恩怨，
      當無故意構陷被告之理。從而在被告未能提出其他佐證供
      本院調查之情況下，被告空言否認其自白不具任意性，顯
      係臨訟卸責之詞，其辯詞不足採信。
（三）被告自承與丁○○結識多年，且被告與其母親均有至丁○
      ○之前揭住處補綴鑲牙（做齒模）在卷，被告應就其所縱
      火之地點為現供人使用之住宅有所認識應當無疑，而又被
      告以易燃之液體汽油，潑灑於破布上，置於門下予以引燃
      即有可能延燒至屋內易燃物質而潑及房屋主體釀成災害，
      此亦應為被告所認識，而本件被告引燃時，燃燒時間達3
      分鐘始經人發覺而撲滅，屋外火勢高度約略至達該救火男
      子之頸部位置（此經勘驗現場監視錄影光碟內容可知），
      且火苗曾自門縫內竄入引燃窗簾，以屋內置有許多易燃物
      品之情，如屋內之火勢一旦擴大，則必延燒及於房屋主體
      ，足見本件客觀上顯已具備燒燬住宅之危險可能性，被告
      所為當已達於著手放火之實行階段，而被告於此情況下，
      仍在潑灑汽油並點火引燃後即行離去，放任火勢自行延燒
      ，其具有縱燒燬該住宅亦不違背其本意之故意甚明。
（四）縱上所述，被告著手於放火燒燬現供人使用之住宅而不遂
      ，事證已臻明確，所辯委無可採，其犯行堪以認定，應予
      依法論科。
二、查告訴人丁○○位於屏東縣恆春鎮○○路76號之住處為現供
    人使用之住宅，被告甲○○持汽油潑灑破布上置於告訴人住
    處門前引火燃燒，倖火勢迅速為人撲滅而未遂，核被告所為
    ，係犯刑法第173 條第3 項、第1 項之放火燒燬現供人使用
    之住宅未遂罪。其已著手放火而不遂，為未遂犯，應依刑法
    第25條第2 項後段之規定減輕其刑（按94年2 月2 日公布而
    於95年7 月1 日施行之刑法，將舊刑法第26條就未遂犯之處
    罰規定，改列於第25條第2 項後段，此為體例之修正，無涉
    於罪刑之變更，爰不須為新舊法比較，附此敘明）。爰審酌
    被告因細故即前往告訴人住處放火，其犯行已對告訴人之人
    身、財產安全產生極高之危險性，其品性、犯罪之動機、目
    的、手段、所生損害，及犯後未能坦承犯行之態度等一切情
    狀，量處如主文所示之刑。至扣案之白色帽子1 頂，經被告
    陳明為其所有在卷，又供本件犯罪所用之物，應依刑法第38
    條第1 項第2 款宣告沒收。
三、公訴意旨另以：被告甲○○明知對他人住處縱火，將會造成
    房屋燒燬，同時居住在屋內之人將可能因火災逃命不及而喪
    命，竟仍基於殺人之不確定故意，於上揭時、地以汽油縱火
    ，倖火勢為路人撲滅，屋內窗簾也同時熄滅，因而未延燒及
    房屋本體而未遂，因認被告所為另涉犯刑法第271 條第2 項
    、第1 項之殺人未遂罪嫌等語。惟按犯罪事實應依證據認定
    之，無證據不得認定犯罪事實，刑事訴訟法第154 條第2 項
    定有明文；次按事實之認定，應憑證據，如未能發現相當證
    據，或證據不足以證明，自不能以推測或擬制之方法，以為
    裁判基礎；認定不利於被告之事實，須依積極證據，苟積極
    證據不足為不利於被告事實之認定時，即應為有利於被告之
    認定，更不必有何有利之證據，此有最高法院40年台上字第
    86號、30年上字第816 號、46年台上字第170 號等判例意旨
    可資參照。經查，依火災現場照片及告訴人之指述以觀，本
    件火災範圍係在告訴人住處屋前的地上，告訴人所受損僅窗
    簾毀損，足見本件火勢並延燒至屋內，但窗簾因欠缺充足之
    燃燒因子而迅速自行熄滅，而依本件火災之燃燒地點、範圍
    、時間、火勢大小、附近易燃物品之數量觀之，因非直接在
    房屋本體上引火燃燒，其延燒速度尚非甚為迅速，被告用以
    引火之介質（破布）並非厚實而寬長，倘被告有置屋內之人
    於死之意圖，所潑灑者應不僅以1 瓶礦泉水的保特瓶裝汽油
    ，甚至會將汽油引入屋內而使其延燒於屋內所有易燃物質，
    使火勢猛烈燃燒於屋內，顯見被告客觀上之舉措尚難認有殺
    人之直接故意或不確定故意。復依被告警詢中之自白：伊先
    前對被告潑灑機油，仍前去打掃清理，與告訴人於本院審理
    中證述：我們平常相處得不錯等語以析，顯見被告僅係因一
    時氣慎而亟思洩憤，當無對告訴人生有殺人之犯意，被告亦
    乏強烈需致人於死之動機，至屬甚明。此外，復查無其他積
    極證據證明被告有此部分罪嫌，揆諸前揭說明，本應為無罪
    之判決，惟公訴意旨認此部分與前開論罪科刑部分，有想像
    競合之裁判上一罪盼係，爰不另為無罪之諭知，併此敘明。
據上論斷，應依刑事訴訟法第299 條第1 項前段，刑法第173 條
第3 項、第1 項、第25條第2 項後段、第38條第1 項第2 款，判
決如主文。
本案經檢察官鄭伊鈞到庭執行職務
中    華    民    國    95    年    7     月    20    日
                  刑事第二庭    審判長法  官  羅森德
                                      法  官  陳松檀
                                      法  官  陳海寧
以上正本證明與原本無異。
如不服本判決應於收受本判決送達後10日內向本院提出上訴書狀
，其未敘述上訴理由者，並得於提起上訴後10日內向本院補提理
由書狀（均須按他造當事人之人數附繕本）「切勿逕送上級法院
」
                                書記官  劉淑蓉
中    華    民    國    95    年    7     月    20    日
附錄本案論罪科刑法條：
刑法第173 條（放火或失火燒燬現住建築物及交通工具罪）
放火燒燬現供人使用之住宅或現有人所在之建築物、礦坑、火車
、電車或其他供水、陸、空公眾運輸之舟、車、航空機者，處無
期徒刑或7 年以上有期徒刑。
失火燒燬前項之物者，處 1 年以下有期徒刑、拘役或 5 百元以
下罰金。
第 1 項之未遂犯罰之。
預備犯第 1 項之罪者，處 1 年以下有期徒刑、拘役或 3 百元以
下罰金。


司法院資訊處製作；財團法人民間司法改革基金會備份。
